臺灣高等法院民事判決　　　　　　　　 100年度再易字第42號
再　審原告　杜王金鳳
再　審被告　楓丹白露社區管理委員會
法定代理人　江富德
上列當事人間損害賠償等事件，再審原告對於中華民國100年4月
6日本院99年度上字第76號確定判決提起再審之訴，本院判決如
下：
    主  文
再審之訴駁回。
再審訴訟費用由再審原告負擔。
    事  實
一、按提起民事再審之訴，應於30日之不變期間內為之，又該期
    間自判決確定時起算，判決於送達前確定者，自送達時起算
    ，民事訴訟法第500條第1項、第2項定有明文。查再審原告
    係於民國100年4月15日收受本院99年度上字第76號確定判決
    （下稱原確定判決），有送達證書可參（見原確定判決卷第
    297頁），再審原告於100年5月10日提起再審，核與上開規
    定相符，合先敘明。
二、本件再審原告之再審意旨略以：伊所有位於楓丹白露社區內
    ，坐落臺北縣淡水鎮○○里○○段樹梅坑小段79、81建號即
    門牌號碼臺北縣淡水鎮樹梅坑32號地下一層、同址33號地下
    一層（下稱32號地下一層、33號地下一層，合稱系爭建物）
    ，在構造上及使用上均可獨立使用，並已申請單獨編列門牌
    及辦理建物所有權第一次登記，故系爭建物雖係地下一層，
    應認已為登記為區分所有權人之伊單獨所有。而違反建築物
    經核定之使用類組使用者，其法律效果僅為行政罰，並無創
    設他人可享有使用權之效果，詎原確定判決：(一)誤認伊違反
    系爭建物經核定之使用類組而使用之，並創設各區分所有人
    對系爭建物之使用收益權，遽認楓丹白露社區B棟大樓住戶
    得依使用執照所載之用途使用系爭建物，顯有適用上之違誤
    。(二)原確定判決先謂依公寓大廈管理條例第7條第2款規定，
    系爭建物不得獨立使用供做專有部分，復謂系爭建物係於公
    寓大廈管理條例施行前辦妥專有登記，不得爰同條例第3條
    第3款規定而認系爭建物不得為專有獨立使用，其法律上之
    判斷前後矛盾，亦適用法律顯有違誤。(三)系爭建物主要用途
    為「店鋪」，係合法向主管機關申請通過者，此有72淡使字
    第2011號使用執照、測量成果圖、新北市淡水地政事務所10
    0年1月7日新北淡地測字第0990018346號函及新北市政府工
    務局99年12月20日北施工字第0991154128號函可證，並非原
    楓丹白露社區B 棟住戶通行使用之公共空間，乃原確定判決
    以不具公示性之二次竣工圖說上手寫註記「門廳、門廊」字
    樣，未審酌伊所提之證據，錯誤援用足以影響本案判決之重
    要事證，悖於證據法則，顯有民事訴訟法第496 條第1 項第
    1 款所規定適用法規顯有錯誤之再審事由。(四)伊於本院前訴
    訟程序提出民事綜合辯論意旨續(一)狀，業就系爭建物主要用
    途並非為「門廳、門廊」之情形詳提證據並加說明，惟原確
    定判決漏未審酌足以影響本案之判決結果之相關證據，亦有
    民事訴訟法第497條規定之再審事由。爰提起本件再審之訴
    。並聲明：(一)原確定判決廢棄。(二)再審被告應給付再審原告
    新臺幣（下同）78萬0,320元及自起訴狀繕本送達再審被告
    之翌日起至清償日止，按年息5%計算之利息。(三)再審及前歷
    審訴訟費用由再審被告負擔。(四)願供擔保請准宣告假執行。
三、再審被告因本件未行言詞辯論，致無其聲明及陳述可供記載
    。
四、經查：
  (一)就民事訴訟法第496條第1項第1款再審事由部分：
    1.按民事訴訟法第496條第1項第1款所謂適用法規顯有錯誤
      者，係指確定判決所適用之法規顯然不合於法律規定，或
      與司法院現尚有效及大法官會議之解釋，或最高法院尚有
      效之判例顯然違反，及確定判決消極的不適用法規，顯然
      影響裁判者而言（最高法院60年台再字第170號判例及司
      法院大法官會議釋字第177號解釋參照）。又所謂適用法
      規顯有錯誤者，不包括漏未斟酌證據、認定事實錯誤、取
      捨證據失當、判決不備理由及在學說上諸說併存致發生法
      律上見解歧異等情形在內（最高法院63年台上字第880號
      判例、90年度台再字第27號判決參照）。
    2.再審原告主張原確定判決誤認伊違反系爭建物經核定之使
      用類組而使用之，並創設各區分所有人對系爭建物之使用
      收益權，遽認楓丹白露社區B棟大樓住戶得依使用執照所
      載之用途使用系爭建物云云。然查：
      (1)原確定判決事實部分理由第四大點第(三)項係謂：「另依
        建築法第73條第2項規定，建築物應依核定之使用類組
        使用，其有變更使用類組或有第9條建造行為以外主要
        構造、防火區劃、防火避難設施、消防設備、停車空間
        及其他與原核定使用不合之變更者，應申請變更使用執
        照；則倘上訴人擬變更系爭建物之使用用途，應依該規
        定辦理；上開新北市政府工務局函另載明建築技術規則
        建築設計施工編第90條及第144條第1項第2款第2目規定
        內容，請上訴人依現行規定檢討並修正圖說後，報請該
        局同意備查，始可施工等語（見原審訴字卷26頁），即
        係同上意旨，附此說明。」（見原確定判決第6至7頁）
        ，核原確定判決係就再審原告如擬變更系爭建物之使用
        用途，應何規定辦理為說明，尚非以建築法第73條第2
        項據以認定系爭建物之使用用途。
      (2)又原確定判決係認：「按系爭建物雖登記為被上訴人單
        獨所有，且在測量成果圖上記載主要用途為「店鋪」（
        見本院卷79、81頁）；惟依新北市淡水地政事務所100
        年1月7日新北淡地測字第0990018346號函復：系爭建物
        主要用途係依該建物使用執照記載之用途為「店鋪」辦
        理登記（見本院卷198頁）；並經新北市淡水地政事務
        所人員即證人張良吉到場證稱：民國80年之前都是依使
        用執照記載或當事人合意，地政機關就照登，系爭建物
        地政機關登記簿登載的是店舖；後來內政部有新規定要
        登記為共有等語（見本院卷260頁背面）；復有91年1月
        31日內政部台內中地字第0910083239號令修正建物所有
        權第一次登記法令補充規定第11條規定：區分所有建物
        地下層依法附建之防空避難設備或停車空間應為共用部
        分。如其屬80年9月18日台內營字第8071337號函釋前請
        領建造執照建築完，依使用執照記載或由當事人合意認
        非屬共用性質並領有門牌號地下室證明者，得依（修正
        前）土地登記規則第82條規定辦理建物所有權第一次登
        記（見本院卷264頁）可憑。又依上訴人所提出系爭建
        物之使用執照竣工圖說所示，系爭32號地下一層、33號
        地下一層建物之使用用途為『門廳、門廊』（見原審士
        調卷33頁），並有前述新北市淡水地政事務所100年1月
        7日新北淡地測字第0990018346號函檢附新北市政府工
        務局99年12月20日北工施字第0991154128號函記載：系
        爭建物竣工圖上標註係為門廳、門廊等語，及該函所附
        72淡使字第2011號執照竣工平面圖說可憑（見本院卷19
        9-200頁）。又查經本院赴現場勘驗結果，系爭32號地
        下一層、33號地下一層建物連接楓丹白露社區B 棟大樓
        之電梯、樓梯，為通往楓丹白露社區B 棟大門之門廳、
        門廊，大門外為社區廣場，有勘驗筆錄及照片可參（見
        原審訴字卷23-25頁、本院卷89-92、277-279頁），且
        系爭大樓住戶如從大樓後方進來，能走的寬度就是入口
        處花台邊紅色標記。0.9公尺的寬度等情，除經證人張
        良吉到庭證實，並有上訴人提出現場照片附卷足憑（見
        本院卷200、260頁反面、287頁正反面），系爭大樓後
        側通道既係上下樓梯步道且非寬敞易行，則屬系爭大樓
        前側之系爭建物自有供大樓全體住戶通行之必要。上訴
        人主張系爭建物無留置通道必要云云，自無足採。系爭
        建物之用途為門廳、門廊，堪以認定。」（見原確定判
        決第4至5頁），核原確定判決就此所為之認定，乃屬事
        實審法院依職權取捨證據後所為之判斷，亦難認有何再
        審原告主張創設各區分所有人對系爭建物之使用收益權
        之情事，再審原告主張原確定判決法律上判斷顯有錯誤
        ，而有民事訴訟法第496條第1項第1款之再審事由云云
        ，尚難憑採。
      (3)至於再審原告所舉再證3之最高法院79年台上字第2810
        號判決，係就地下室作為停車場出賣之情形所為之判決
        ，再證4之內政部台內戶字第8181486號則係就可否申
        請門牌號碼所為之行政解釋，且非屬法律規定或判例，
        亦無從據以認原確定判決有何適用法規顯有錯誤可言。
    3.依原確定判決實體部分理由第四大點第(二)項記載：「按依
      84年06月28日公布施行之公寓大廈管理條例第3條第3款、
      第4款規定，專有部分：指公寓大廈之一部分，具有使用
      上之獨立性，且為區分所有之標的者；共用部分：指公寓
      大廈專有部分以外之其他部分及不屬專有之附屬建築物，
      而供共同使用者。又依同條例第7條第2款規定，公寓大廈
      共用部分不得獨立使用供做專有部分，其為連通數個專有
      部分之走廊或樓梯，及其通往室外之通路或門廳；社區○
      ○巷道、防火巷弄者，並不得為約定專用部分。系爭建物
      之用途為門廳、門廊，有如前述，本非屬具有使用上獨立
      性之專有部分，亦不得為約定專用部分；惟因系爭系爭32
      號地下一層、33號地下一層建物均係74年9月10日已辦畢
      所有權登記（見原審士調卷25、27頁之建物登記謄本），
      即係於公寓大廈管理條例公布施行前辦畢所有權登記，乃
      得為專有之所有權登記；而系爭建物既係於公寓大廈管理
      條例公布施行前辦畢專有登記，即不得援引公寓大廈管理
      條例第3條第3款規定而謂得為專有獨立使用。」等語（見
      原確定判決第5至6頁），可知原確定判決係認為系爭建物
      如依管理條例管理條例第7條第2款規定，本屬不得為約定
      專用部分，僅因系爭建物於管理條例公布施行前即辦妥所
      有權登記，故得為專有之所有權登記，尚不得以系爭建物
      業經辦妥專有登記，而得主張其屬管理條例第3條第3款所
      規定之專有部分，且原確定判決並未適用管理條例第3條
      第3款或第7條第2款之規定，其適用並無再審原告所指前
      後矛盾之情形，自不構成民事訴訟法第496條第1款第1款
      之再審事由。
    4.另再審原告主張原確定判決錯誤援用二次竣工圖說手寫註
      記「門廳、門廊」，未審酌伊所提之證據，悖於證據法則
      云云，則核屬法院依職權審酌、取捨證據範圍，依前揭說
      明，亦非適用法規顯有錯誤之情形。
  (二)就民事訴訟法第497條再審事由部分：
    1.依民事訴訟法第466條不得上訴於第三審法院之事件，除
      同法第496條規定外，其經第二審確定之判決，如就足影
      響於判決之重要證物，漏未斟酌者，亦得提起再審之訴，
      為民事訴訟法第497條所明定；惟所謂「重要證物漏未斟
      酌」，係指當事人在前訴訟程序已經提出，第二審確定判
      決漏未於判決理由中斟酌者而言；申言之，該項證物如經
      斟酌，原判決將不致為如此之論斷，若縱經斟酌亦不足影
      響原判決之內容，或原判決曾於理由中說明其為不必要之
      證據者，均與本條規定之要件不符。
    2.再審原告主張其於本院前訴訟程序提出民事綜合辯論意旨
      續(一)狀（見本院卷第33至35頁），已詳述楓丹白露社區B
      棟大樓一樓設有4處出入口可供住戶通行外出，B棟住戶對
      外可為適宜之聯絡（見上開書狀所附上證8本院卷第36至
      37頁照片，即原確定判決卷第287頁正反面照片），且前
      門4處入口後亦分別設有電梯及樓梯通往各樓層（見上開
      書狀所附上證9即本院卷第38至39頁照片），並無需經系
      爭建物才可對外為適宜聯絡之情形，而依B棟4部電梯門寬
      為0.8公尺、樓梯寬度為0.75公尺，前門4處入口設計為0.
      9公尺寬，可知楓丹白露社區B 棟原始設計係以前門4處入
      口為主要出入口（見上開書狀所附上證10，即本院卷第40
      至41頁照片），並無強行通過系爭建物之必要，乃原確定
      判決未審酌再審原告所提上開重要證據，認定系爭建物主
      要用途為「門廳、門廊」，自足以影響本案之判決結果，
      顯有違誤云云。
    3.惟查再審原告所提出之上開民事綜合辯論意旨續(一)狀，乃
      其於前訴訟程序中所為之陳述，並非證物；次查原確定判
      決實體部分理由第四大點第(三)項中記載：「此使用用途並
      不因上訴人主張楓丹白露社區B棟大樓另有4個出口直接通
      往道路（見原審士調卷55-56頁之照片）而異。」（見原
      確定判決第6頁），另原確定判決就所以認定系爭建物之
      用途為門廳、門廊之原因，亦記明：「又依上訴人所提出
      系爭建物之使用執照竣工圖說所示，系爭32號地下一層、
      33號地下一層建物之使用用途為「門廳、門廊」（見原審
      士調卷33頁），並有前述新北市淡水地政事務所100年1月
      7日新北淡地測字第0990018346號函檢附新北市政府工務
      局99年12月20日北工施字第0991154128號函記載：系爭建
      物竣工圖上標註係為門廳、門廊等語，及該函所附72淡使
      字第2011號執照竣工平面圖說可憑（見本院卷199-200頁
      ）。又查經本院赴現場勘驗結果，系爭32號地下一層、33
      號地下一層建物連接楓丹白露社區B 棟大樓之電梯、樓梯
      ，為通往楓丹白露社區B 棟大門之門廳、門廊，大門外為
      社區廣場，有勘驗筆錄及照片可參（見原審訴字卷23-25
      頁、本院卷89-92、277-279頁），且系爭大樓住戶如從大
      樓後方進來，能走的寬度就是入口處花台邊紅色標記0.9
      公尺的寬度等情，除經證人張良吉到庭證實，並有上訴人
      提出現場照片附卷足憑（見本院卷200、260頁反面、287
      頁正反面），系爭大樓後側通道既係上下樓梯步道且非寬
      敞易行，則屬系爭大樓前側之系爭建物自有供大樓全體住
      戶通行之必要。上訴人主張系爭建物無留置通道必要云云
      ，自無足採。系爭建物之用途為門廳、門廊，堪以認定。
      」等語（見原確定判決第5頁），可知原確定判決業已斟
      酌再審原告提出前開上證8照片及入口設計之寬度等情，
      而原確定判決參酌上訴人提出之竣工平面圖上標註用途為
      「門廳、門廊」，並前揭新北市政府工務局函示內容，以
      及審酌系爭大樓後側通道非寬敞易行，而認系爭建物有供
      大樓全體住戶通行之必要，乃法院依職權審酌之範圍，至
      於上證9關於系爭B 棟大棟前門是否置有入出口及電梯、
      樓梯通往各樓層，或上證10關於各該電梯、樓梯之寬度若
      干，均無從改變系爭大樓後側通道並非寬敞易行，以及系
      爭大樓竣工平面圖已明示系爭建物係作為「門廳、門廊」
      使用之事實，揆諸首開說明，均難謂得足以動搖原確定判
      決基礎，自不足認原確定判決有何重要證物漏未斟酌之情
      事，再審原告據以主張本件有民事訴訟法第497條之再審
      事由，亦屬無據。
五、綜上所述，原確定判決並無再審原告主張之適用法規顯有錯
    誤、及不得上訴於第三審法院之事件，其經第二審確定之判
    決，就足以影響於判決之重要證物，漏未斟酌之情形，再審
    原告依民事訴訟法第496條第1項第1款及第497條規定，提起
    本件再審之訴，顯無再審理由，爰不經言詞辯論，逕以判決
    駁回之。
六、據上論結，本件再審之訴為無理由，依民事訴訟法第502條
    、第78條判決如主文。
中    華    民    國   100    年    12    月    21    日
                    民事第六庭
                        審判長法  官  蔡燉
                              法  官  劉坤典
                              法  官  黃莉雲
正本係照原本作成。
不得上訴。
中    華    民    國   100    年    12    月    22    日
                              書記官  魏汝萍